【裁判字號】    97,保險上易,5
【裁判日期】    971209
【裁判案由】    給付保險金
【裁判全文】
臺灣高等法院高雄分院民事判決       97年度保險上易字第5號
上  訴  人  安泰人壽保險股份有限公司
法定代理人  甲○○
訴訟代理人  李昌明律師
被上訴人    乙○○
訴訟代理人  黃建雄律師
上列當事人間請求給付保險金事件，上訴人對於民國97年5 月29
日臺灣高雄地方法院97年度保險字第1 號第一審判決提起上訴，
本院於97年11月25日言詞辯論終結，判決如下：
    主  文
原判決廢棄。
被上訴人在第一審之訴及假執行之聲請駁回。
第一、二審訴訟費用由被上訴人負擔。
    事 實 及 理 由
一、上訴人安泰人壽保險股份有限公司之法定代理人已變更為甲
    ○○，有經濟部函及股份有限公司變更登記表1 份在卷可稽
    ，茲據其具狀聲明承受訴訟，核無不合，應予准許。
二、被上訴人主張：伊以自己為要保人、被保險人兼受益人，於
    89年7 月6 日向上訴人投保人壽保險附加意外傷殘保險附約
    （保單號碼為Ｚ000000000-0），保險期間自89年7 月6 日起
    至107 年7 月6 日止，保險金額為新台幣（下同）200 萬元
    ，並約定於保險有效期間內，因遭受意外傷害事故，致其身
    體蒙受傷害而致死亡、殘廢、失能或接受醫療時，上訴人應
    依約定給付保險金（下稱系爭保險契約）。其於系爭保險契
    約有效期間內之95年4 月24日因使用紅外線足浴桶（下稱足
    浴桶）泡腳，致遭意外燙傷右足（下稱系爭燙傷事故），而
    前往高雄榮民總醫院（下稱高雄榮總）急診住院，並因糖尿
    病引發壞死感染，經高雄榮總醫師於95年5 月12日施以右側
    膝下截肢手術，伊因而受有系爭保險契約所附殘廢程度與保
    險金給付表第3 級第11項所示之「一下肢踝關節以上缺失」
    之傷害，依系爭保險契約約定，上訴人應給付伊保額50% 之
    保險金即100 萬元（下稱系爭殘廢保險金）。詎上訴人竟拒
    不給付系爭殘廢保險金，爰依保險契約之法律關係，訴請上
    訴人給付保險金等情。原審為被上訴人勝訴之判決。其答辯
    聲明：上訴駁回。
三、上訴人則以：本件導致被上訴人截肢之直接原因乃係被上訴
    人長期罹有糖尿病引發足部傷口壞死感染所致，依系爭保險
    契約第7 條第1 項、第2 項約定，所謂意外傷害事故，係指
    非由疾病引起之外來突發事故，被上訴人既係因自身所罹疾
    病導致截肢，即與系爭保險契約所謂之意外傷害事故有間，
    況被上訴人就系爭燙傷事故發生之時點先後陳述不一，已有
    矛盾，且與病歷所載被上訴人遭燙傷之時點不同，自難逕信
    被上訴人所述燙傷情節為真，縱認本件確有燙傷之突發事故
    存在，然倘非被上訴人自身所罹糖尿病導致傷口惡化，當不
    致於導致截肢之結果，被上訴人請求給付保險金實無理由等
    語，資為抗辯。其上訴聲明：(一)原判決廢棄。(二)被上訴人在
    第一審之訴駁回。(三)第一、二審訴訟費用由被上訴人負擔。
四、兩造不爭執事項：
（一）被上訴人於89年7 月6 日以自己為被保險人及受益人，向
      被上訴人投保人壽保險附加意外傷害險，保險期間自89年
      7 月6 日起至104 年7 月6 日止，保險金額為200 萬元（
      見原審卷第4 、45頁）。
（二）被上訴人於95年4 月24日因右足趾壞死前往陳政富醫師診
      所、健維診所（負責醫師簡文彥醫師）就醫，同日經健維
      診所轉診至高雄榮總急診住院，於95年5 月12日在高雄榮
      總進行右側膝下截肢手術。
（三）如被上訴人符合保險理賠要件，則其得請求之保險金額為
      100 萬元，及自95年10月27日起至清償日止，按年息10﹪
      計算之利息。
五、兩造所爭執之事項：(一)被上訴人是否於95年4 月間遭燙傷？
    (二)被上訴人是否因系爭燙傷事故而截肢？系爭燙傷事故是否
    為系爭保險契約第7 條所謂之「意外傷害事故」？(三)如認被
    上訴人係因意外事故而住院截肢，則被上訴人依系爭保險契
    約請求上訴人給付殘廢保險金有無理由？若有，則數額若干
    ？本院判斷如下：
（一）被上訴人主張伊於95年4 月間曾因右足趾傷口受細菌感染
      而生壞疽，經健維診所於95年4 月24日將之轉診至高雄榮
      總急診，旋即進行右足第2 、3 趾截趾手術，於95年5 月
      1 日行導管血管成形術，於95年5 月2 日行血管繞道手術
      ，於95年5 月8 日行右足掌截掌手術，於95年5 月12日行
      右側膝下截肢手術等情，有高雄榮總診斷證明書1 份在卷
      可憑（見原審卷第16頁），並為上訴人所不否認，可信為
      實。而被上訴人足部傷口惡化為截肢之原因，其間確有因
      果關係存在，亦有高雄榮總97年4 月21日高總管字第0970
      004603號函附整形外科會辦意見表1 份在卷可佐（見原審
      卷第133 頁、第135 頁），足認該傷口確為導致截肢結果
      之主要原因。
（二）惟關於被上訴人右足趾傷口之受傷原因，據被上訴人主張
      其係於95年4 月間因使用紅外線足浴桶泡腳，而遭燙傷右
      足腳趾，並舉其妻張銹英證稱：伊之女兒在95年3 月間購
      買紅外線足浴桶予被上訴人使用，依產品使用說明書記載
      ，在使用產品前要先設定時間，該產品有內設的固定溫度
      ，大概是在攝氏20度至30度之間，被上訴人於95年4 月20
      日第1 次使用足浴桶時，係由伊為被上訴人設定使用時間
      ，其設定時間為15分鐘，時間設定完成後，被上訴人就將
      腳放入足浴桶中泡腳，大約經過10幾分鐘後，被上訴人向
      其表示腳很燙，經其趨前觀察，被上訴人之右腳第2 腳趾
      已經起水泡了，伊馬上以外傷藥塗抹被上訴人之傷口，但
      由於是小傷，所以並未馬上將被上訴人送醫，3 、4 天後
      被上訴人才自行到今日外科診所（即陳政富醫師診所）就
      醫等語（見原審卷第157 、158 頁），及提出其使使用之
      足浴桶產品使用說明書為證（見原審卷第79、80頁）。但
      為上訴人所否認，並抗辯稱：被上訴人因其自身所罹患之
      糖尿病始致系爭足部燙傷傷口久而未癒，而致截肢之最終
      結果，並非被燙傷所致，倘僅單純燙傷，斷不致於因傷口
      未能痊癒而截肢；被上訴人起訴時自稱於95年4 月24日遭
      燙傷，證人張銹英則證稱被上訴人係於95年4 月20日遭燙
      傷，惟被上訴人前往今日外科診所（即陳政富醫師診所）
      、健維診所及高雄榮總就診之病歷，則均記載被上訴人係
      在就醫前2 週（即95年4 月10日）遭燙傷，是渠等所述燙
      傷事故發生之時點已不一致，自難認被上訴人確有燙傷情
      事等語。
（三）按意外傷害保險乃相對於健康保險，其中健康保險係承保
      疾病所致之損失；意外傷害保險則在承保意外傷害所致之
      損失。人之傷害或死亡之原因，其一來自內在原因，另一
      則為外在事故（即意外事故）。內在原因所致之傷害或死
      亡，係指被保險人因罹犯疾病、細菌感染、器官老化衰竭
      等身體內部因素所致之傷害或死亡；至外在事故，則係指
      內在原因以外之一切事故而言，其事故之發生為外來性、
      偶然性，而不可預見，除保險契約另有特約不保之事項外
      ，意外事故均屬意外傷害保險所承保之範圍（最高法院92
      年台上字第2710號判決意旨參照）。又關於保險法第131
      條所規定之意外傷害之界定，在有多數原因競合造成傷殘
      或死亡事故之情形時，應側重於「主力近因原則」，以是
      否為被保險人因罹犯疾病、細菌感染、器官老化衰竭等身
      體內在原因以外之其他外來性、突發性（偶然性）、意外
      性（不可預知性）等因素作個案客觀之認定，並考量該非
      因被保險人本身已存在可得預料或查知之外在因素，是否
      為造成意外傷殘或死亡事故之主要有效而直接之原因（即
      是否為其重要之最近因果關係）而定（最高法院94年台上
      字第1816號判決意旨參照）。查，依系爭保險契約第7 條
      第1 項、第2 項約定：「被保險人於本附約有效期間內，
      因遭受意外傷害事故，致其身體蒙受傷害而致死亡、殘廢
      、失能或接受醫療時，本公司依照本附約之約定，給付保
      險金」、「前項所稱意外傷害事故指非由疾病引起之外來
      突發事故」（見原審卷第45頁背面）。亦即系爭保險契約
      所稱意外傷害事故，係指以被保險人發生意外事故為導致
      死亡、殘廢、失能或接受醫療之主要且有效原因之情形。
      倘被保險人因罹有疾病而致死亡、殘廢、失能或接受醫療
      之結果，依前揭說明，即非系爭保險契約所約定之意外傷
      害事故情形。又按，意外傷害保險契約之受益人請求保險
      人給付保險金，應證明被保險人係因意外事故而受傷害，
      惟受益人如證明該事故確已發生，其發生通常係外來、偶
      然而不可預見者，應認其已盡證明之責。於此情形，保險
      人如抗辯其非屬意外，自應就其抗辯之事實負證明之責，
      始符合舉證責任分配之原則」（最高法院96年台上字第24
      04號判決意旨參照）。準此，被上訴人既主張其足部之傷
      口乃因使用足浴桶被燙傷所致，自應證明有此意外事故之
      發生，倘其已證明該事故確已發生，始可認其已盡證明之
      責。則本件自應先就被上訴人所稱其因使用足浴桶被燙傷
      之事故確否發生予以審酌，倘認被上訴人所稱屬實，再就
      上訴人抗辯被上訴人係自身長期罹患糖尿病所自生之傷，
      非屬意外事故部分，判斷是否盡舉證責任。經查，依被上
      訴人最先前往就診之今日外科診所病歷記載：被上訴人係
      因右腳第2 、3 腳趾呈壞疽現象，腳趾變黑，並未記載被
      上訴人有何自稱係在就醫前2 週遭燙傷情事（見原審卷第
      114 頁）；而高雄榮總就被上訴人之傷口係遭燙傷之陳述
      ，乃依健維診所之轉診單記載轉述而來等情，已據高雄榮
      總97年4 月21日高總管字第0970004603號函附病歷查詢表
      、轉診單、整型外科會辦意見表各1 份說明在卷（見原審
      卷第135 、136 頁）。再觀諸健維診所病歷記載：被上訴
      人於95年4 月24日就診時主訴2 星期前因右足燙傷致右足
      紅腫等語（見原審卷第70、73頁），與被上訴人陳述其遭
      燙傷之時點為95年4 月20日不符，被上訴人雖否認其有在
      健維診所主訴上開受傷時間，但衡諸診所醫師均係依病人
      陳述記載病史，並無胡亂填寫之必要，可證被上訴人事後
      否認之詞，尚不足採。是被上訴人前往健維診所就醫所述
      遭燙傷之時點與其訴訟中所述之時點相差1 星期餘，再參
      之被上訴人第一次前往今日診所看診時，其傷勢為「右腳
      第2 、3 腳趾呈壞疽現象，腳趾變黑」，顯非如其訴訟中
      所述4 月20日受傷，4 月24日就醫，僅受傷4 日而已，依
      此以觀，足見被上訴人所主張其右足遭燙傷之時間非實，
      進而亦難令人遽認其所稱遭燙傷之事為實在。又依證人即
      被上訴人之妻上開證言所述，被上訴人係雙腳均放入足浴
      桶內，則何以僅有右腳第2 、3 腳趾受燙傷，其餘則無，
      亦有可疑之處，是亦難僅憑被上訴人之妻所證述而為被上
      訴人主張其右腳趾受燙傷之事為真實。另上開高雄榮總第
      0970004603號函所附病歷查詢表、轉診單、整型外科會辦
      意見表診及診斷證明書等文件顯示，亦僅能證明被上訴人
      因右足趾受細菌感染而生壞疽，在該醫院先後進行右足第
      2 、3 趾截趾手術、導管血管成形術、血管繞道手術、右
      足掌截掌手術、右側膝下截肢手術等事實，尚不能證明其
      右足趾受細菌感染而生壞疽之原因即係受燙傷所致。
（四）再依國立台灣大學醫學院附設醫院覆原法院之函文及鑑定
      （諮詢）案件回覆書之內容及回覆意見略稱：「糖尿病患
      者固有可能在無外力（外傷）介入下，（因糖尿病因素而
      發生糖尿病足），然此種糖尿病足，如有外傷，自更容易
      促使其發生」、「蘇先生敘述傷口為燙傷所致，惟據所附
      資料，蘇先生到高雄榮總就醫時傷口已經感染及壞死，故
      無由判斷蘇先生是否曾經受過燙傷」、「根據所附資料，
      無法判斷蘇先生的傷口係因糖尿病本身直接引發抑或是其
      他因素所造成」、「根據高雄榮總95年5 月1 日所做血管
      攝影檢查，蘇先生右腳的前脛骨動脈和腓骨動脈100%阻塞
      ，右腳的後脛骨動脈有90﹪阻塞，其動脈硬化程度有可能
      會惡化至自行引發傷口，進而可能需要截肢的程度，然而
      糖尿病並非引起動脈硬化的唯一原因」等語（見本院卷第
      58、59、63、64頁），足見依國立台灣大學醫學院之鑑定
      意見，並無法判斷被上訴人足部之傷口係因受燙傷所導致
      ，亦無法判斷係因糖尿病本身直接引發抑或是其他因素所
      造成。惟依該鑑定意見所認定，高雄榮總所作血管攝影檢
      查，被上訴人之「右腳的前脛骨動脈和腓骨動脈100%阻塞
      ，右腳的後脛骨動脈有90﹪阻塞，其動脈硬化程度有可能
      會惡化至自行引發傷口，進而可能需要截肢的程度」等情
      觀之，被上訴人之右腳動脈阻塞程度至為嚴重，已至可能
      會惡化至自行引發傷口之情形，縱如被上訴人前開所述其
      於受傷4 日後即往就診，並即經轉診至高雄榮總，則當時
      被上訴人右腳動脈阻塞情況，已相當嚴重，顯難遽信其右
      腳傷勢，非本身身體因素所肇致，是上訴人抗辯被上訴人
      係其自身長期罹患糖尿病所自生之傷口，而非因意外事故
      所致，尚非全無可採。
（五）被上訴人及其妻張銹英雖均表示不知被上訴人罹有糖尿病
      或有何糖尿病史（見原審卷第158 、159 頁），但據健維
      診所病歷載稱被上訴人就醫之病名為「糖尿病足」，並記
      載被上訴人罹患糖尿病達10至20年等語（見原審卷第73頁
      ），被上訴人陳稱：其前往健維診所就診時有驗血糖，但
      醫師並未詢問其是否罹患糖尿病，其亦未向醫師告知其罹
      患糖尿病等語（見原審卷第161 頁），而原審向中央健康
      保險局高屏分局函詢被上訴人之就醫紀錄，則查無被上訴
      人因糖尿病就診之紀錄，有卷附中央健康保險局高屏分局
      97年2 月25日健保高醫字第0970004732號函可稽（見原審
      卷第117 頁），雖無從認定被上訴人有因糖尿病就醫之情
      形，但前開被上訴人在高雄榮總就醫之情況，可知被上訴
      人並非一夕之間即生右腳嚴重血管阻塞並致感染及壞死之
      情形，上訴人辯稱被上訴人係因糖尿病而直接導致身體外
      傷云云，尚非全不足採。
六、綜據上述，被上訴人主張其右腳截肢係因燙傷之意外事故而
    致等情，其所舉證據尚不足以證明屬實，自不足採。而上訴
    人抗辯被上訴人係因本身身體狀況引起，並非意外事故所致
    ，尚非不足取，從而，被上訴人本於保險契約之法律關係，
    請求上訴人給付保險金100 萬元及自95年10月27日起至清償
    日止按年息10% 計算之利息，為無理由，不應准許。原審判
    命上訴人如數給付，並為假執行之宣告，自有未洽。上訴意
    旨指摘原判決不當，求予廢棄改判，為有理由。自應由本院
    予以廢棄改判，如主文第二項所示。
七、至兩造其餘攻擊防禦之方法，核與本判決之基礎不生影響，
    自不一一論述，附此敘明。
八、據上論結，本件上訴為有理由，依民事訴訟法第450 條、第
    78條，判決如主文。
中    華    民    國    97    年    12    月    9     日
                            民事第一庭
                                審判長法官  黃金石
                                法      官  謝肅珍
                                法      官  林健彥
以上正本證明與原本無異。
本件不得上訴。
中    華    民    國    97    年    12    月    9     日
                                書  記  官  魏文常


司法院資訊處製作；財團法人民間司法改革基金會備份。
